【裁判字號】    89,台上,1254
【裁判日期】    890526
【裁判案由】    返還寄託款
【裁判全文】
最高法院民事判決                              八十九年度台上字第一二五四號
    上  訴  人  屏東縣農會
    法定代理人  陳水華
    被 上訴 人  甲○○
                        送達.
右當事人間請求返還寄託款事件，上訴人對於中華民國八十八年三月二十三日台灣高
等法院高雄分院第二審更審判決（八十八年度重上更(一)字第六號），提起上訴，本院
判決如左：
    主  文
原判決關於駁回上訴人其餘之上訴及該訴訟費用部分廢棄，發回台灣高等法院高雄分
院。
    理  由
本件被上訴人主張：伊於民國八十五年三月十二日，在訴外人屏東縣鹽埔鄉農會（下
稱鹽埔鄉農會）開設乙種活期儲蓄存款帳戶，帳號為四五九七號，同時存入新台幣（
下同）一千元，復於同日存入金額一千萬元之支票一張，於同年月十五日兌現入帳。
詎於同年四、五月間，鹽埔鄉農會因其總幹事彭崑城挪用公款，引發經營危機，經台
灣省合作金庫（下稱合作金庫）金融業務檢查室核帳後，竟寄發對帳單予伊，謂伊之
存款已提領一千萬元，僅剩一千元，此與事實不符，因伊未曾提領任何存款。嗣於八
十五年六月十日，上訴人合併鹽埔鄉農會概括承受其權利義務後，竟拒絕伊提領存款
等情，求為命上訴人給付一千萬零一千元並加計利息之判決。（第一審為上訴人敗訴
之判決，上訴人提起第二審上訴，除原法院前審就其中關於一千元本息部分，維持第
一審所為上訴人敗訴之判決，未據聲明不服，已告確定外，原審將第一審所命上訴人
給付關於一千萬元本息超過原判決附表所示本息部分之判決廢棄，改判駁回被上訴人
該部分在第一審之訴，並駁回上訴人其餘之上訴。上訴人就其敗訴部分，提起第三審
上訴；被上訴人就其敗訴部分，未據聲明不服，亦告確定）。
上訴人則以：被上訴人固將一千萬零一千元存入其於鹽埔鄉農會所開設之帳戶內，惟
被上訴人已於八十五年三月十八日提領其中一千萬元，電匯至高雄市第五信用合作社
訴外人劉金生帳戶內，合作金庫核帳時，發現其提領均經驗印、記帳、核章之手續，
且取款條所蓋印章，亦與被上訴人之印鑑章相符。系爭一千萬元存款，若非被上訴人
親自提領，亦係其交付印鑑章而委託他人提領。況且被上訴人係為賺取彭崑城之利息
而至鹽埔鄉農會存款，其所收得之額外利息，係彭崑城個人所支付，被上訴人所存入
鹽埔鄉農會之款項，係供彭崑城個人使用，該一千萬元既由彭崑城提領完畢，上訴人
自無再為返還之義務。又被上訴人係惡意存款人，自不受最高法院五十七年台上字第
二九六五號判例之保護等語，資為抗辯。
原審除確定部分外將第一審所為命上訴人給付關於一千萬元本息超過原判決附表所示
本息部分之判決廢棄，改判駁回被上訴人該部分在第一審之訴，並駁回上訴人其餘之
上訴，無非以：被上訴人主張其存入鹽埔鄉農會系爭帳戶金額至八十五年三月十五日
止計一千萬零一千元，八十五年六月十日上訴人合併鹽埔鄉農會概括承受其權利義務
之事實，業據其提出之存摺、對帳單、代收票據備查表及上訴人提出之鹽埔鄉農會乙
種活期儲蓄存款帳卡可憑，且為上訴人所不爭執。是被上訴人與鹽埔鄉農會間就上開
存款已成立金錢消費寄託契約，堪信為真實。又系爭一千萬元取款條係鹽埔鄉農會總
幹事彭崑城偽造後，交承辦人辦理電匯予訴外人劉金生，被上訴人並不知情等情，業
經證人彭崑城證述明確。而於彭崑城所犯背信等刑事案件偵查中，該取款條上被上訴
人印文，經法務部調查局鑑定結果，係屬轉印，並非被上訴人之印鑑章所蓋等情，亦
有鑑定書可稽。次查，鹽埔鄉農會發給被上訴人保管之存摺，載有乙種活期儲蓄存款
須知，其中第六條規定：「存取存款必須連同存摺交由本會登記，取款憑條不得單獨
使用」等語，可知存款戶向該農會提領存款，除在取款憑條蓋用印鑑章外，並須交付
存摺以供登記，若未同時交付存摺供登記，單憑蓋有印鑑章之取款憑條，尚不得提領
存款。上訴人對於被上訴人之存摺無於八十五年三月十八日提領一千萬元之登載，並
不爭執，應可認定被上訴人未親自或將存摺委由他人向鹽埔鄉農會提領該一千萬元存
款，而係鹽埔鄉農會總幹事彭崑城所盜領。該一千萬元存款既為彭崑城所盜領，則不
論偽造之印文與被上訴人原留印鑑之印文是否可以肉眼辨識，及該農會付款是否經驗
印、記帳、核算之手續，對被上訴人均不生清償之效力。再參以證人彭崑城證稱：因
鹽埔鄉農會之資金不足，伊委託訴外人林榮源介紹他人來存款，存款人除可領鹽埔鄉
農會所訂乙種活期儲蓄存款利率計算之利息外，另可領取約定期間之額外利息，伊有
支付月息二分計三個月之利息予林榮源轉交被上訴人，伊不認識被上訴人等語，足見
彭崑城係為鹽埔鄉農會招攬存款，被上訴人經林榮源介紹至鹽埔鄉農會存款，非以其
存款供彭崑城私人使用，若被上訴人係以其存款供彭崑城私人使用，彭崑城即不需偽
造取款條。又證人彭崑城雖證稱：額外利息於存戶存款時，即一次交與林榮源，若存
戶於約定額外利息之期限內欲提前領款，伊即通知林榮源退回額外利息後，准予領款
等語，但該存款縱林榮源與鹽埔鄉農會總幹事彭崑城間，有上開額外利息及領取額外
利息期間不得隨時提領，若欲提前提領，應退還額外利息之約定，亦不影響被上訴人
與鹽埔鄉農會之間金錢消費寄託契約關係。被上訴人未舉證證明林榮源已退還額外利
息。是被上訴人自八十五年三月十五日存款起，至八十五年六月十四日止，不得隨時
提領，自八十五年六月十五日起即可隨時提領，堪予認定。又被上訴人與鹽埔鄉農會
總幹事彭崑城間雖約定領取額外利息之期間內，不得隨時提領，與一般活期儲蓄存款
得隨時提領之情形有別，但該約定並未違反強制或禁止規定，雙方仍應遵守該約定，
縱令該農會總幹事違反農會內部之規定，亦係該總幹事對農會負責之問題，且在上開
期間屆滿後，即與一般活期儲蓄存款得隨時提領之情形相同。是上訴人辯稱被上訴人
與鹽埔鄉農會總幹事間，有約定額外利息及使用期間，為惡意存款，不得請求返還存
款云云，不能採信。復查，被上訴人為多賺取利息，自嘉義市遠赴鹽埔鄉農會存款，
乃人之常情；又其自八十五年三月十二日、十五日有上開二筆存款後，至八十五年五
月七日該農會發生擠兌止，其間無存、提款記錄，乃個人之自由。況其領取額外利息
，依約必經林榮源退還額外利息後，始可提前領款，故其間無提款記錄，亦符情理，
不違經驗法則，自不能據此推測被上訴人係利用系爭帳戶存款，以供彭崑城私人使用
。至彭崑城於其所犯背信等刑事案件中具狀所稱：存戶因重利而至鹽埔鄉農會存款，
又毀約提前領款，致該農會虧空之四億七千七百九十六萬元，有二億四千萬元係調集
資金所付之利息及介紹費，為鹽埔鄉農會發生發生擠兌，無法付款之原因等語，足證
彭崑城以支付額外利息之方式招來存戶存款，係為鹽埔鄉農會調集資金，非為自己借
款。上訴人以彭崑城之具狀內容辯稱彭崑城係為自己向被上訴人調借資金云云，亦不
足採。至招攬存款並支付額外利息，不論是彭崑城以私人資金支付，或以鹽埔鄉農會
資金支付，係彭崑城有無違反鹽埔鄉農會內部規定問題，與被上訴人無涉。綜上所述
，被上訴人系爭一千萬元存款，自八十五年三月十五日存入鹽埔鄉農會迄未提領，且
已逾領取額外利息不得隨時提領之期間，上訴人因合併概括承受鹽埔鄉農會之債務，
則被上訴人依金錢消費寄託之法律關係，請求上訴人返還系爭存款，並給付如原判決
附表所示約定利息及法定遲延利息，即有理由，應予准許等詞，為其判斷之基礎。
惟查，上訴人一再抗辯，被上訴人所有系爭款項匯入鹽埔鄉農會初時，即獲有額外利
息，而該額外利息，溢乎鹽埔鄉農會放款利率之所得，已不尋常；且被上訴人對該額
外利息又明知非盬埔鄉農會所支付；交付被上訴人額外利息者，為與鹽埔鄉農會毫不
相干之第三人；……，又捨利率較高且不易遭盜領之「定期存款」方式不為，將系爭
款項以活期儲蓄存款方式存入等情衡之，均與吾人於日常生活中將款項存入金融機構
時之經驗法則有違，足證被上訴人並非善意存款人，其於坐享重利之餘，自應承擔風
險，無復受最高法院五十七年台上字第二九六五號判例之保護云云（見原審重上字卷
第二宗九頁反面、十頁正面、原審更一卷五○頁反面）。原審對於被上訴人所為是否
有違存款之經驗法則，未予調查審認，遽以上開理由，而為上訴人不利之判決，即有
判決不備理由之違法。次查，鹽埔鄉農會總幹事彭崑城於其所犯背信等刑事案件中除
具狀所稱：存戶因重利而至鹽埔鄉農會存款，又『毀約』提前領款，致該農會虧空四
億七千七百九十六萬元，有二億四千萬元係調集資金所付利息及介紹費，為鹽埔鄉農
會發生擠兌，無法付款之原因等語，另於八十五年九月十六日在屏東調查站訊問時，
供稱：據我記憶較明確的開支流向有：一、借林淵熙七千萬元；二、還長治農會貸款
二筆共約一千二百萬元（我個人名義）；三、還蔡金純一千萬元；四、還陳春美、黃
秋惠、李有聞、尤世隆借款約一千萬元；五、還許水樹五百萬元；六、投資法蘭西炸
雞店約一千萬元。另，較不明確的開支流向有一、調集資所付利息及介紹費約二億四
千萬元；二、簽賭六合彩輸約五千萬元；三、當六合彩組頭虧損約三千萬元，黃慶平
借我支票付款約一千萬元；四、個人交際開銷約二千萬元云云（見原審重上字卷第二
宗六六頁），原審恝置上訴人抗辯：「彭崑城於狀紙所載『毀約』乙事，係存在於彭
崑城與存戶間，詳言之，金主（存戶）當初利用於鹽埔鄉農會開立之帳戶，供彭崑城
私人運用之款項匯入，對該以重利調借所得之款項，彭崑城透過中間人與金主（存戶
）間有調借期限之約定，並依該約定期限及所調借金額，由彭崑城額外利息一次為支
付，此乃彭崑城指稱金主存戶有『毀約』之所由，否則，存戶款項既以乙種活期儲蓄
存款存入鹽埔鄉農會，本得隨時提領，何來『毀約』？」等語（見原審重上字卷第二
宗九頁反面、原審更一卷五一頁反面）於不論，徒以彭崑城於其犯背信等刑事案件中
具狀所稱內容，謂其以支付額外利息之方式招來存戶存款，係為鹽埔鄉農會調集資金
，並非為其自己借款，亦嫌率斷，難認與經驗法則無違。上訴論旨，執以指摘原判決
其敗訴部分不當，求予廢棄，非無理由。
據上論結，本件上訴為有理由。依民事訴訟法第四百七十七條第一項、第四百七十八
條第一項，判決如主文。
中      華      民      國    八十九    年      五      月    二十六    日
                              最高法院民事第二庭
                                  審判長法官  曾  桂  香
                                        法官  劉  延  村
                                        法官  劉  福  聲
                                        法官  黃  秀  得
                                        法官  陳  碧  玉
      右正本證明與原本無異
                                              書  記  官
中      華      民      國    八十九    年      六      月      七      日


司法院資訊處製作；財團法人民間司法改革基金會備份。
